```{r echo=F}
suppressPackageStartupMessages(library(tidyverse))
suppressPackageStartupMessages(library(gt))
suppressPackageStartupMessages(library(gridExtra))
library(TeachFreeSortR)
df<-read.csv("aroma.csv",header = T,sep=";",row.names=1)
```

# Partition consensuelle

-   On cherche une partition qui soit la plus proche possible de l'ensemble des partitions données par les $N$ individus. On la nommera partition consensuelle.

-   Cela nécessite de définir une notion de proximité entre partitions.

## Mesure d'accord entre deux individus

On regarde les partitions données par les 2 premiers participants de l'étude précédente. On va mesurer l'accord entre ces deux partitions en regardant le degré d'accord entre les 2 individus pour chaque paire de produits. Les deux individus seront d'accord pour la paire de produit \$(P_i,P_j)\$ lorsque ils auront mis les deux produits dans le même groupe ou bien qu'ils l'auront mis dans deux groupes différents.

Pour cela on compare les matrices de dissimilarité des deux individus :

```{r}
part<-dissim_partition(df)
part$S1[1:4,1:4]
part$S2[1:4,1:4]
```

-   Courcoux et al. (2014) définissent le Rand Index $RI(P_1,P_2)=\dfrac{a+d}{P(P-1)/2}$ où $a+d$ est le nombre d'accord entre les deux individus (ie lorsqu'ils regroupent ou qu'ils séparent les deux produits).

-   On a $0\leq RI(P_1,P_2) \leq 1$ (0 désaccord total et 1 accord total).

La fonction ***RandIndex*** du package FreeSortR permet d'effectuer ce calcul :

```{r echo=T}
P1<-part$S1
P2<-part$S2
rand_index(P1,P2)
```

## Inconvénient

Il augmente en moyenne lorsque le nombre $N$ de sujets augmente.

La solution est de remplacer $RI$ par $$
ARI(P_1,P_2)=\dfrac{RI(P_1,P_2)-\overline{RI}}{1-\overline{RI}}
$$

où $\overline{RI}$ est la moyenne du $RI$ pour 2 partitions dont le consensus n'est dû qu'au hasard.

***Conséquences***

1.  $ARI(P_1,P_2)=0$ lorsque le consensus n'est dû qu'au hasard,
2.  $ARI(P_1,P_2)=1$ lorsque le consensus est parfait (ie les partitions sont identiques).

```{r echo=T}
adjusted_rand_index(P1,P2)
```

## Mesure de consensus basé sur $ARI$

-   On cherche une partition $P$ telle que la moyenne des $ARI$ de chaque sujet avec cette partition est maximale c'est à dire $C_M(P)=\frac 1{N}\sum_{n=1}^N ARI(P,P_n)$ maximale.

-   On procède de façon itérative en fixant le nombre $K$ de classes dans la partition consensuelle. On choisit la valeur de $K$ pour laquelle $C_M(P)$ est maximal.

-   Cet algorithme est sensible au choix de la première partition. Plusieurs choix sont proposés dans ***FreeSorteR*** on choisira :

```{r}
C<-consensus_partition(df,type="fusion")
```

## Résultat pour l'exemple

Partition en 7 classes avec $C_M(P)=0.308$

```{r echo=F}
C$Consensus |> as.data.frame() |>
gt(rownames_to_stub = TRUE)
```

## Représentation de la partition consensuelle sur le plan latent :

```{r}
mds_plot_consensus(df,partition_type="fusion")
```

## Classification des sujets

L'$ARI$ permet de définir une distance entre les sujets, $$
d_{ARI}(S_i,S_j)=\sqrt{1-ARI(P_i,P_j)}
$$ où le sujet $S_i$ propose la partition $P_i.$

### CAH avec d_ARI

On peut alors réaliser une classification ascendante hierarchique avec cette distance :

```{r}
N<-dim(df)[2]
M<-matrix(NA,nrow=N,ncol=N)
for(i in 1:N){
  for(j in 1:N){
    M[i,j]<-ari_distance(df,i,j)
  }
}

dd <- as.dist(M)

res<-hclust(dd,method="ward.D2")
plot(res,hang=-1,ylim=c(0,1.5))
```

On choisit de former deux groupes d'individus :

```{r}
gr<-cutree(res,2)
```

Ces groupes sont déséquilibrés et constitués de

```{r}
gr
```

On peut ainsi mettre en évidence le consensus pour chacun de ces deux groupes :

```{r}
df1<-df[,gr==1]
mds_plot_consensus(df1,partition_type="fusion")
```