# Tri libre

Pour les étudiants utilisant leur ordinateur personnel il faut installer le package TeachFreeSortR :

```{r echo=T,eval=F}
remotes::install_github("GALHARRET/TeachFreeSortR",upgrade = "always",force = TRUE,dependencies =NA)
```

Ensuite charger le package :

```{r}
library(TeachFreeSortR)
```

On va étudier un premier exemple de tri libre de 16 arômes proposés à 31 sujets.

Cette base de données est disponible [ici](aroma.csv).

```{r}
df<-read.csv("aroma.csv",header = T,sep=";",row.names=1)
```

```{r echo=F}
library(gt)

df |>
  gt(rownames_to_stub = TRUE) |>
  tab_header(title = "Données brutes", subtitle = "29 individus, 16 produits ") |>
  fmt_number(columns = where(is.numeric), decimals = 2) |>
  #cols_label(colonne1 = "Nom affiché") |>
  tab_style(
    style = cell_fill(color = "lightblue"),
    locations = cells_column_labels()
  )
```

## Matrice de dissimilarités individuelle

On note $D^{(n)}=(d^{(n)}_{i,j})_{i,j}$ la matrice de dissimilarités obtenue à partir de la partition du $n$-ième individu. On a

-   $d^{(n)}_{i,j}=0$ si $i,j$ sont dans la même partition,

-   $d^{(n)}_{i,j}=1$ sinon.

***Remarque*** La matrice $D^{(n)}$ est une matrice symétrique dont la diagonale est nulle.

### Exemple individu 1 :

```{r}
dissP<-dissim_partition(df)
tab<-dissP$S1
```

Ceci donne la matrice de dissimilarité pour l'individu

```{r echo=FALSE}
tab |> as.data.frame() |>
  gt(rownames_to_stub = TRUE) |>
  tab_header(title = "Matrice de dissimilarité", subtitle = "Individu 1") 
```

## Matrice de dissimilarités à l'échelle du panel

-   On ajoute toutes les matrices de dissimilarités individuelles. On obtient la matrice $D$ de coefficients : $$\delta_{i,j}=\sum_{n=1}^N d^{(n)}_{i,j}$$

-   Cette matrice est symétrique et sa diagonale est nulle.

-   Tous les coefficients de cette matrice sont des entiers inférieurs ou égaux à $N$.

### Retour sur l'exemple

```{r}
DissTotal<-total_dissim(df)
```

On obtient la matrice de dissimilarité totale :

```{r echo=F}
DissTotal |> as.data.frame() |>
  gt(rownames_to_stub = TRUE) |>
  tab_header(title = "Matrice de dissimilarité", subtitle = "Individu 1") 
```

## MDS (Multi Dimensionnal Scaling)

On considère $N$ points $x_1,...,x_N$ dans un espace de dimension $P$ caractérisés par la matrice de dissimilarité $D=(\delta_{ij})_{1\leq i\leq j\leq N}$.

***BUT*** représenter ces points dans un espace de dimension $k<P$ par $N$ points $y_1,...,y_N$ en conservant les proximités entre les points initiaux.

Cela suppose :

-   l'existence de variables latentes (ie qui permettent de résumer des dissimilarités entre produits)

-   le choix d'un indice de qualité de la projection des dissimilarités dans l'espace latent ($\leadsto$ ***S : Fonction de coût appelée Stress***). Le but sera de trouver $y_1,...,y_N$ tels que $S(y_1,...,y_N)$ est minimale.

### MDS Métrique

Dans ce cas le stress est défini par $$S(y_1,...,y_N)=\sum_{i< j} \left( \delta_{ij}-\Vert y_i-y_j\Vert\right)^2$$ Dans ce cas on veut représenter les points initiaux en conservant la valeur absolue et relative de leurs dissimilarités.

### MDS non Métrique

Dans ce cas le stress est défini par $$S(y_1,...,y_N)=\sum_{i< j} \left( \delta_{ij}-f(\Vert y_i-y_j\Vert)\right)^2$$ où $f$ est une fonction monotone de $(i,j)$. La fonction $f$ s'adapte durant la phase d'optimisation.

On veut préserver uniquement l'ordre entre les proximités des points initiaux.

## Le stress normalisé

La fonction de coût utilisé en pratique est une version normalisée du stress :

$$S_{norm}(y_1,...,y_N)=\displaystyle \frac{\sum_{i<j}(\delta_{i,j}-f(\Vert y_i-y_j\Vert))^2}{\sum_{i<j}\delta_{i,j}^2}$$

où $f$ est l'identité pour la MDS métrique.

## Choix du nombre de dimension du MDS

Comme souvent en analyse de données, on peut utiliser la règle du coude pour déterminer le nombre de dimensions :

```{r}
stress<-rep(NA,6)
# getStress donne le stress de Kruskal (ie normalisé)
for(i in 1:6){
  
  stress[i]<-compute_mds(DissTotal,k = i)$stress  
}
library(ggplot2)
dim_choice<-data.frame(k=1:6,stress=stress)
ggplot(dim_choice,aes(x=k,y=stress))+
  geom_point()+
  geom_line()+
  theme_bw()+
  labs(title="Choix du nombre de dimension",
  x="Nb de Dimensions")
```

## Représentation obtenue

```{r}
k=3
mds_plot(df,k=3,n_boot = 0)
```

## Ellipses de confiance

-   On se pose la question de la stabilité de la configuration. D'autres individus proposeraient d'autres partitions $\leadsto$ autre configuration.

-   Pseudo-individus à partir des individus de l'échantillon (Bootstrap) : on tire des individus avec remise dans l'échantillon et on construit la configuration obtenue (en général $B=500$ tirages).

-   Construction d'ellipses de confiance à partir de ces $B=500$ configurations (par défaut dans la fonction mds_plot).

```{r}
mds_plot(df,k=3)
mds_plot(df,k=3,dim=c(1,3))
```

## Informations additionnelles

On propose aux 31 sujets une liste de 36 descripteurs pour les 16 produits considérés. On obtient la table de contingence suivante :

```{r echo=F}

df2<-read.csv("AromaTerms.csv")
df2 |>
  gt(rownames_to_stub = TRUE) |>
  tab_header(title = "Données aditionnelles", subtitle = "caractérisation des 16 produits ") |>
  fmt_number(columns = where(is.numeric), decimals = 2) |>
  #cols_label(colonne1 = "Nom affiché") |>
  tab_style(
    style = cell_fill(color = "lightblue"),
    locations = cells_column_labels()
  )
```

## Caractérisation des axes latents

-   On effectue la régression de chacun des descripteurs sur les composantes de la MDS.

-   Les coefficients de regression seront utilisés comme coordonnées dans les plans factoriels.

***Exemple***

Descripteur Acide :

```{r}
k=3
df2<-read.csv("AromaTerms.csv",row.names=1)
config<-compute_mds(DissTotal,k=k)
beta<-data.frame(matrix(NA,nrow=dim(df2)[2],ncol=dim(config$points)[2]))
rownames(beta)<-colnames(df2)
colnames(beta)[1:k]<-paste("Dim",1:k,sep="")
for(i in 1:dim(beta)[1]){
  beta[i,]<-coef(lm(df2[,i]~as.matrix(config$points)))[-1]
}

```

On obtient :

```{r echo=F}
beta |>
  gt(rownames_to_stub = TRUE)|>
  tab_header(title = "Coefficients de régression", subtitle = "caractérisation des Dimensions ") |>
  fmt_number(columns = where(is.numeric), decimals = 2) 
```

## Représentation graphique

```{r}
library(ggrepel)
ggplot(beta, aes(x=1.05*Dim1, y=1.05*Dim2,label=rownames(beta))) +
  geom_text_repel() +
  geom_segment(data=beta,aes(x=0, y=0, xend=Dim1, yend=Dim2), arrow = arrow(length=unit(.1, 'cm')))+
  theme_minimal()+
  #theme(element_text(size=10))+
  xlab(paste("Dim1=",round(config$explain_var[1]*100,3),"%"))+
  ylab(paste("Dim2=",round(config$explain_var[2]*100,3),"%"))+
  ggtitle(paste("MDS, stress=",round(config$stress,3)))
```