```{r echo=F}
suppressPackageStartupMessages(library(tidyverse))
suppressPackageStartupMessages(library(flextable))
suppressPackageStartupMessages(library(gridExtra))
library(TeachFreeSortR)
df<-read.csv("aroma.csv",header = T,sep=";",row.names=1)
```

# Partition consensuelle

-   On cherche une partition qui soit la plus proche possible de l'ensemble des partitions données par les $N$ individus. On la nommera partition consensuelle.

-   Cela nécessite de définir une notion de proximité entre partitions.

## Mesure d'accord entre deux partitions

On demande à 2 participants de partager en groupes 5 produits numérotés $\{1,2,3,4,5\}$ On obtient les deux partitions suivantes : $P_1=\{ \{1,2,3\},\{4,5\} \}$ et $P_2=\{ \{1,2\},\{3,4,5\} \}$. On va mesurer l'accord entre ces deux partitions en regardant si chaque paire de produits est groupé dans $P_1$ (Gr P1), séparé dans $P_1$ (sep P1). De même dans $P_2.$

```{r echo=F}
P1=c(1,1,1,2,2)
P2=c(1,1,2,2,2)
ex=as.data.frame(rbind(P1,P2))
colnames(ex)=paste("Produit",1:5)
x<-c()
for(i in 1:(length(P1)-1)){
  for(j in (i+1):length(P1)){
    x<-c(x,sum(P1[i]==P1[j])+2*sum(P2[i]==P2[j]))
  }
}
# Table de contingence
tab<-data.frame(matrix(table(x),nrow=2))
rownames(tab)<-c("Gr P1","Sep P1")
colnames(tab)<-c("Gr P2","Sep P2")
flextable(ex%>% rownames_to_column("name"))
flextable(tab%>% rownames_to_column("name"))
```

-   Courcoux et al. (2014) définissent le Rand Index $RI(P_1,P_2)=\dfrac{a+d}{P(P-1)/2}$ où $a+d$ est le nombre d'accord entre $P_1,P_2$ (ie lorsqu'elles regroupent ou qu'elles séparent les deux produits).

-   On a $0\leq RI(P_1,P_2) \leq 1$ (0 désaccord total et 1 accord total).

La fonction ***RandIndex*** du package FreeSortR permet d'effectuer ce calcul :

```{r echo=T}
adjusted_rand_index(P1,P2)
```

## Inconvénient

Il augmente en moyenne lorsque le nombre $N$ de sujets augmente. La solution est de remplacer $RI$ par $$
ARI(P_1,P_2)=\dfrac{RI(P_1,P_2)-\overline{RI}}{1-\overline{RI}}
$$

où $\overline{RI}$ est la moyenne du $RI$ pour 2 partitions dont le consensus n'est dû qu'au hasard.

***Conséquences***

1.  $ARI(P_1,P_2)=0$ lorsque le consensus n'est dû qu'au hasard,
2.  $ARI(P_1,P_2)=1$ lorsque le consensus est parfait (ie les partitions sont identiques).

```{r echo=T}
RandIndex(P1,P2)$AdjustedRand
```

## Mesure de consensus basé sur $ARI$

-   On cherche une partition $P$ telle que la moyenne des $ARI$ de chaque sujet avec cette partition est maximale c'est à dire $C_M(P)=\frac 1{N}\sum_{n=1}^N ARI(P,P_n)$ maximale.

-   On procède de façon itérative en fixant le nombre $K$ de classes dans la partition consensuelle. On choisit la valeur de $K$ pour laquelle $C_M(P)$ est maximal.

-   Cet algorithme est sensible au choix de la première partition. Plusieurs choix sont proposés dans ***FreeSorteR*** on choisira :

```{r}
C<<-consensus_partition(df,type="fusion")
```

## Résultat pour l'exemple

Partition en 7 classes avec $C_M(P)=0.308$

```{r echo=F}
C$Consensus |> as.data.frame() |>
gt(rownames_to_stub = TRUE)
```

## Représentation de la partition consensuelle sur le plan latent :

```{r}
mds_plot_consensus(df,partition_type="fusion")
```

## Classification des sujets

L'$ARI$ permet de définir une distance entre les sujets, $$
d_{ARI}(S_i,S_j)=\sqrt{1-ARI(P_i,P_j)}
$$ où le sujet $S_i$ propose la partition $P_i.$

### CAH avec d_ARI

On peut alors réaliser une classification ascendante hierarchique avec cette distance :

```{r }
i=j=1
d_ARI<-function(df,i,j){
  return(sqrt(1-RandIndex(df[,i],df[,j])$AdjustedRand))
}
N<-dim(df)[2]
M<-matrix(NA,nrow=N,ncol=N)
for(i in 1:N){
  for(j in 1:N){
    M[i,j]<-d_ARI(df,i,j)
  }
}

dd <- as.dist(M)

res<-hclust(dd,method="ward.D2")
plot(res,hang=-1,ylim=c(0,1.5))
```

On choisit de former deux groupes d'individus :

```{r}
gr<-cutree(res,2)
```

Ces groupes sont déséquilibrés et constitués de

```{r}
flextable(as.data.frame(table(gr)))
```

On peut ainsi mettre en évidence le consensus pour chacun de ces deux groupes :

```{r}
df1<-df[,gr==1]
ndim=3
tl1<-SortingPartition(df1)
resMds1<-MdsSort(tl1,ndim=ndim)
config1<-getConfig(resMds1)
cons1<-ConsensusPartition(tl1,ngroups=0)
config1=getConfig(resMds1)
colnames(config1)=paste("Dim",1:ndim,sep="")
Consensus1=as.factor(cons1$Consensus)
p1=ggplot(config1,aes(x=Dim1,y=Dim2,label=rownames(config1),color=Consensus1))+
  geom_text()+
  xlab(paste("Dim1=",round(resMds1@Percent[1]*100,3),"%"))+
  ylab(paste("Dim2=",round(resMds1@Percent[2]*100,3),"%"))+
  labs(
    title=paste("MDS, stress=",round(resMds1@Stress,3),", N=",sum(gr==1),sep=""),
    subtitle = paste("Consensus=",round(cons1$Crit,3),", k gr=",max(cons1$Consensus)),sep="")+
  theme_minimal()+theme(legend.position = "none")

df1<-df[,gr==2]
tl1<-SortingPartition(df1)
resMds1<-MdsSort(tl1,ndim=ndim)
config1<-getConfig(resMds1)
cons1<-ConsensusPartition(tl1,ngroups=0)
config1=getConfig(resMds1)
colnames(config1)=paste("Dim",1:ndim,sep="")
Consensus1=as.factor(cons1$Consensus)
p2=ggplot(config1,aes(x=Dim1,y=Dim2,label=rownames(config1),color=Consensus1))+
  geom_text()+
  xlab(paste("Dim1=",round(resMds1@Percent[1]*100,3),"%"))+
  ylab(paste("Dim2=",round(resMds1@Percent[2]*100,3),"%"))+
  labs(
    title=paste("MDS, stress=",round(resMds1@Stress,3),", N=",sum(gr==2),sep=""),
    subtitle = paste("Consensus=",round(cons1$Crit,3),", k gr=",max(cons1$Consensus)),sep="")+
  theme_minimal()+theme(legend.position = "none")
grid.arrange(p1,p2,ncol=2)
```